【裁判字號】    99,重訴,11
【裁判日期】    990930
【裁判案由】    拆屋還地等
【裁判全文】
臺灣苗栗地方法院民事判決              99年度重訴字第11號
原      告  甲○○
            乙○○
            丙○○
            癸○○
            壬○○
            丑○○
            子○○
            丁○○
            戊○○
            庚○○
            辛○○
共      同
訴訟代理人  何邦超律師
被      告  己○○○
上列當事人間請求拆屋還地等事件，本院於民國99年9 月21日言
詞辯論終結，判決如下：
    主      文
被告應將坐落苗栗縣苗栗市○○段一六六０地號土地、同段一六
五九地號土地及同段一六四七之二地號土地上，如附圖所示編號
Ａ部分面積三平方公尺、編號Ｂ部分面積三平方公尺、編號Ｃ部
分面積四四平方公尺、編號Ｄ部分面積五０平方公尺、編號Ｅ部
分面積九平方公尺、編號Ｆ部分面積七平方公尺之建物拆除，並
將該部分土地騰空返還原告及其他全體共有人。
被告應給付原告新臺幣壹佰零壹萬捌仟伍佰肆拾玖元，及自民國
九十九年二月十三日起至清償日止，按週年利率百分之五計算之
利息。
被告應自民國九十九年二月十三日起，至騰空返還第一項所示土
地之日止，按年給付原告新臺幣捌萬零柒佰拾元。
訴訟費用由被告負擔。
本判決第一項於原告以新臺幣壹佰捌拾玖萬元為被告供擔保後，
得為假執行；本判決第二、三項於原告以新臺幣拾肆萬元為被
告供擔保後，得為假執行。
    事實及理由
壹、程序方面：
    按訴狀送達後，原告不得將原訴變更或追加他訴；但擴張或
    縮減應受判決事項之聲明者，不在此限；民事訴訟法第255
    條第1 項第3 款定有明文。原告起訴時請求被告自如主文第
    1 項所示之建物內遷出，並將該建物拆除後返還土地，另給
    付原告及其他土地共有人新臺幣（下同）1,049,533 元，及
    自民國95年3 月1 日起至清償日止，按年息百分之5 計算之
    利息，並自95年3 月1 日起至被告返還土地之日止，按月給
    付原告及其他共有人121,100 元；嗣原告於本院審理中陳明
    就遷出建物部分不再主張，逕行請求被告拆除建物返還土地
    ，並將前開請求金錢給付部分減縮為如主文第2 、3 項所示
    （見本院卷第138 、151 頁），經核其訴之變更係屬減縮應
    受判決事項之聲明，與前揭法條規定相符，其變更在程序上
    應予准許，合先敘明。
貳、實體方面：
一、原告主張：(一)坐落苗栗縣苗栗市○○段1660地號土地為原告
    及訴外人劉俊輝所共有，坐落同段第1647之2 、1659地號土
    地則係原告及訴外人劉志猷所共有，前經臺灣高等法院臺中
    分院（下稱臺中高分院）以91年度重上字第173 號民事判決
    認定原告及訴外人劉俊輝、劉志猷等人與被告間就系爭土地
    成立租地建屋之不定期租賃契約，且租金部分調整為被告應
    自86年7 月1 日起給付出租人每年121,100 元之租金，該判
    決並已確定在案，惟被告於前述民事判決確定後，迄今皆未
    繳納租金，遲付之租金已達2 年之租額，且遲延給付已逾兩
    個月，原告等土地共有人業以內湖江南郵局第1539號存證信
    函催告被告給付，否則即終止租約，仍未獲被告給付，茲再
    以起訴狀繕本之送達對被告為終止系爭租約之意思表示。系
    爭租約既已終止，則被告於系爭土地上所建門牌號碼苗栗縣
    苗栗市○○路1037、1039號房屋，即如附圖所示A 部分面積
    3 平方公尺、B 部分面積3 平方公尺、C 部分面積44平方公
    尺、D 部分面積50平方公尺、E 部分面積9 平方公尺、F 部
    分面積7 平方公尺之建物，即屬無權占有，應予拆除並騰空
    返還系爭土地予原告及其他共有人全體。(二)依前述確定判決
    所載，被告應自86年7 月1 日起，給付出租人每年121,100
    元之租金，卻分文未付，迄起訴狀繕本送達之99年2 月12日
    止，合計12年7 個月又12天，被告已積欠1,527,823 元，依
    原告等人就系爭土地應有部分比例合計3 分之2 計算，被告
    應給付原告1,018,549 元；另被告於系爭租約終止後繼續占
    有系爭土地，應屬受有相當於租金之不當得利，應依原告等
    人就系爭土地應有部分比例合計3 分之2 計算，自99年2 月
    13日起，至其拆除房屋返還系爭土地之日止，按月給付原告
    80,733元等語；並聲明如主文第1 至3 項所示；另陳明願供
    擔保，請准宣告假執行。
二、被告則以：其確因經濟情況困窘，而未繳納租金予原告，若
    原告收回土地及拆除房屋，其將無法生活，故原告應給予適
    當之補償等語，資為抗辯；並聲明：駁回原告之訴。
三、得心證之理由：
（一）原告主張系爭土地分別為其等與訴外人劉俊輝、劉志猷所
      共有，且於系爭土地上所建門牌號碼苗栗縣苗栗市○○路
      1037、1039號房屋為被告所有，前經臺中高分院以91年度
      重上字第173 號民事判決認定原告及訴外人劉俊輝、劉志
      猷等人與被告間就系爭土地成立租地建屋之不定期租賃契
      約，被告應給付之租金數額，自86年7 月1 日起調整為每
      年121,100 元，該判決並已確定在案，惟被告於前述民事
      判決確定後，迄今皆未繳納租金等情，業據原告提出土地
      登記謄本、前開民事判決書、郵局存證信函等件為證，另
      經本院依職權囑託苗栗縣苗栗地政事務所（下稱苗栗地政
      ）派員勘驗現場後予以測量之結果，前開房屋目前占用系
      爭土地如附圖所示A 部分面積3 平方公尺、B 部分面積3
      平方公尺、C 部分面積44平方公尺、D 部分面積50平方公
      尺、E 部分面積9 平方公尺、F 部分面積7 平方公尺加以
      使用，此有本院99年4 月9 日勘驗筆錄1 份、當日現場所
      攝照片4 幀、苗栗地政複丈成果圖等件在卷可稽，前開事
      實復為被告所不爭執，堪信原告此部分主張均為真實。
（二）按租用建築房屋之基地，非因左列情形之一，不得收回：
      一、契約年限屆滿時，二、承租人以基地供違反法令之使
      用時，三、承租人轉租基地於他人時，四、承租人積欠租
      金額，除以擔保現金抵償外，達二年以上時，五、承租人
      違反租賃契約時。承租人租金支付有遲延者，出租人得定
      相當期限，催告承租人支付租金，如承租人於其期限內不
      為支付，出租人得終止契約；租賃物為房屋者，遲付租金
      之總額，非達二個月之租額，不得依前項之規定，終止契
      約；其租金約定於每期開始時支付者，並應於遲延給付逾
      二個月時，始得終止契約；租用建築房屋之基地，遲付租
      金之總額，達二年之租額時，適用前項之規定；所有人對
      於無權占有或侵奪其所有物者，得請求返還之；對於妨害
      其所有權者，得請求除去之；有妨害其所有權之虞者，得
      請求防止之；各共有人對於第三人，得就共有物之全部為
      本於所有權之請求；但回復共有物之請求，僅得為共有人
      全體之利益為之；土地法第103 條、民法第440 條、第76
      7 條第1 項、第821 條分別定有明文。經查：被告自承其
      自86年7 月1 日迄今均未繳納任何租金，而原告及其他土
      地共有人在起訴前，業於94年11月3 日以郵局存證信函催
      告被告支付欠繳租金，否則將終止租約（見本院卷第38頁
      至第41頁），仍未獲被告置理，嗣原告乃以起訴狀繕本之
      送達對被告為終止系爭租約之意思表思，並經被告於99年
      2 月12日收受無誤，有本院送達證書1 紙在卷可憑，系爭
      租約既已合法終止，被告自無繼續占用系爭土地之正當權
      源，其於系爭土地上之建物，即屬無權占有，從而原告依
      前揭法條規定，請求被告拆除前開建物後，將系爭土地遭
      占用部分騰空返還予原告及全體共有人，洵屬有據，應予
      准許。至被告雖辯稱原告應給予補償云云，然並未陳明其
      請求原告補償之法律上依據為何，被告此部分所辯，即無
      可採。
（三）復按無法律上之原因而受利益，致他人受損害者，應返還
      其利益；雖有法律上之原因，而其後已不存在者，亦同；
      民法第179 條定有明文。又依不當得利之法則請求返還不
      當得利，以無法律上之原因而受利益，致他人受有損害為
      其要件，故其得請求返還之範圍，應以對方所受之利益為
      度，非以請求人所受損害若干為準，無權占有他人土地，
      可能獲得相當於租金之利益，為社會通常之觀念；最高法
      院61年度台上字第1695號判例意旨亦可參照。經查：臺中
      高分院上開確定判決，業已將兩造間之不定期租地建屋契
      約租金數額，自86年7 月1 日起調整為每年121,100 元，
      此有前開判決書影本1 份在卷可稽，惟被告自承其自86年
      7 月1 日起至今從未繳過任何租金，算至契約終止日即起
      訴狀繕本送達之99年2 月12日止，共12年7 月又12日，被
      告業已積欠原告及其他共有人租金合計1,527,823 元【（
      121,100 ×12）＋（121,100 ÷12×7 ）＋（121,100 ÷
      365 ×12）＝1,527,823 ；元以下部分四捨五入】，原告
      主張依其就系爭土地應有部分比例3 分之2 計算，請求被
      告給付1,018,549 元（1,527,823 ×2/3 ＝1,018,549 ；
      元以下部分四捨五入），及自起訴狀繕本送達翌日起至清
      償日止，按年息百分之5 計算之法定遲延利息，即屬有據
      。原告另主張被告於系爭租約終止後繼續無權占有系爭土
      地，受有相當於租金之不當得利，應依原告等人就系爭土
      地應有部分比例合計3 分之2 計算，自租約終止後之翌日
      即99年2 月13日起，至被告拆除房屋返還系爭土地之日止
      ，按月給付原告80,733元（121,100 ×2/3 ＝80,733；元
      以下部分四捨五入），亦無不合，均應予准許。
（四）綜上所述，原告依土地法及民法之規定終止兩造間之租賃
      契約後，本於民法第767 條第1 項前段及不當得利之法律
      關係，請求被告將系爭土地上如附圖所示A 部分面積3 平
      方公尺、B 部分面積3 平方公尺、C 部分面積44平方公尺
      、D 部分面積50平方公尺、E 部分面積9 平方公尺、F 部
      分面積7 平方公尺，即門牌號碼苗栗縣苗栗市○○路1037
      號及1039號之建物拆除，將該部分土地騰空返還原告及其
      他共有人，並給付欠繳之租金1,018,549 元及法定遲延利
      息予原告，另自99年2 月13日起，至被告騰空返還土地之
      日止，按月給付原告80,733元，均有理由，應予准許。原
      告另陳明願供擔保，請求宣告假執行，經核亦無不合，爰
      分別酌定相當擔保金額併准許之。
四、本件事證已臻明確，兩造所提其餘攻擊防禦方法及證據，經
    審酌後，核與判決結果不生影響，爰不一一論述，附此敘明
    。
五、訴訟費用負擔之依據：民事訴訟法第78條。
中    華    民    國    99    年    9     月    30    日
                        民事庭法  官  邱光吾
以上正本係照原本作成。
如對本判決上訴，須於判決送達後20日內向本院提出上訴狀。如
委任律師提起上訴者，應一併繳納上訴審裁判費。
                              書記官  孔秀蓮
中    華    民    國    99    年    9     月    30    日

司法院資訊處製作；財團法人民間司法改革基金會備份。
